【裁判字號】    98,重國,2
【裁判日期】    990503
【裁判案由】    國家賠償
【裁判全文】
臺灣屏東地方法院民事判決               98年度重國字第2號
原      告  丁○○
訴訟代理人  庚○○
原      告  丙○○
被      告  陸軍步兵訓練作戰指揮部暨步兵學校
法定代理人  壬○○    址設同上.
訴訟代理人  己○○    址設同上.
            辛○○    址設桃園.
上列當事人間請求國家賠償事件，本院於民國99年4月19日言詞
辯論終結，判決如下：
    主  文
原告之訴及假執行之聲請均駁回。
訴訟費用由原告丁○○負擔百分之十二，餘由原告丙○○負擔。
    事實及理由
一、被告之法定代理人原為朱玉書，業於民國98年10月1日由壬○○接任，並具狀聲明承受訴訟，核無不合。又原告請求被
    告賠償其損害，業經國防部陸軍司令部國家賠償事件處理委
    員會98年6 月2 日國陸督法字第0980000657號書函（本院卷
    第27頁）拒絕賠償在案，是原告提起本件訴訟，堪認已踐行
    國家賠償法第10條規定之先行程序，先予敘明。
二、按訴狀送達後，原告不得將原訴變更或追加他訴，但擴張或
    減縮應受判決事項之聲明者，不在此限，民事訴訟法第255
    條第1 項第3 款定有明文。本件原告起訴原請求被告應給付
    原告丙○○新台幣（下同）315 萬元，又應給付原告丁○○
    270 萬元。嗣於98年9 月17日言詞辯論期日更正聲明請求被
    告應給付原告丙○○840 萬元，又應給付原告丁○○120 萬
    元，及均自訴狀繕本送達被告翌日起至清償日止，按週年利
    率5%計算之利息，並願供擔保請准宣告假執行，核其性質分
    別為擴張及減縮應受判決事項之聲明，揆諸前揭法條規定，
    自應准許。
三、原告主張略以：
  (一)被告於97年2月27日在國軍里港靶場實施實彈射擊訓練，當
    日下午約3時許，原告丙○○在附近果園工作時，看見火光
    沖天，當時並不以為意，至97年3月初查看原告於里港靶場
    內所種植之香蕉園、竹子園時，始發現已成灰燼，損失嚴重
    ，4 月初又在香蕉園、竹子園發現砲彈殘留8 處及1 顆未爆
    彈，顯然原告上開香蕉園、竹子園是因被告實施實彈射擊訓
    練誤擊引起火災所致，被告自應負損害賠償責任。原告丁○○所種植之竹子園歷年年平均收成為120 萬元，而原告丙○○栽種之香蕉園已近採收階段，共有19,000株，每株果實出
    售價格至少800 元，損害賠償總額即達1,520 萬元，原告丙○○僅請求840 萬元，極屬合理。
  (二)對被告抗辯後所為之陳述：不動產之出產物縱尚未分離，充
    其量僅是無獨立之出產物所有權而已，並非謂出產物如受有
    損害，即不得向他人請求損害賠償。故縱使原告非香蕉園、
    竹子園之土地所有權人或無法證明有承租土地而有權使用土
    地，但此僅屬原告與土地所有權人間之內部關係，並非外部
    第三人所可置喙。何況被告係直接造成損害之人，更無從以
    此原因作為其不法侵害行為之拒絕賠償理由。被告並不否認
    確曾於97年2 月27日在原告所種植香蕉園、竹子園之里港靶
    場內，進行實彈射擊訓練，且射擊之砲彈數量眾多，則有部
    分砲彈未能準確落於預定落彈區域內，殆可想見，且屬平常
    之事，若果真如此準確，被告又何須於射擊當日管制所有人
    員進出非預定落彈區之其他附近地區？顯見砲彈誤擊原告所
    種植之香蕉園、竹子園，極有可能。另從被告訓練射擊之砲
    彈項目以觀，除各式口徑之迫擊砲彈外，亦有發射120mm 大
    口徑之「照明彈」24發之情形，而照明彈係以爆炸後產生大
    量火光作為照明之用，且能在空中持續一段時間。在此情況
    下，被告射擊在天空中之照明彈火陷，難保不會掉落在原告
    所種植之香蕉園、竹子園內，故原告之香蕉園、竹子園係因
    被告之實彈射擊訓練導致發生火災之可能性，已益發可見。
  (三)基上，原告因被告不法侵害行為受有損害，爰依侵權行為損
    害賠償之法律關係請求被告負損害賠償責任等語。並聲明：
    被告應給付原告丙○○840 萬元，又應給付原告丁○○120
    萬元，及均自訴狀繕本送達被告翌日起至清償日止，按週年
    利率5%計算之利息，並願供擔保請准宣告假執行。
四、被告抗辯略以：
  (一)按不動產之出產物，尚未分離者，為該不動產之部分，民法
    第66條第2 項定有明文。故原告所種植之香蕉及竹子在未與
    土地分離前均屬土地所有權人所有。里港靶場之土地為河川
    公地，屬經濟部水利署所管轄，自92年7 月1 日迄今，即由
    被告向經濟部水利署第七河川局申請使用，設置作為靶場並
    負責管理、維護、安全及使用。被告並未同意提供原告可種
    植香蕉及竹子，且原告於河川區域內種植農作物，依水利法
    規定，應經許可，原告亦未提出水利署之種植許可，故原告
    顯無權利可得主張。
  (二)被告於97年2 月27日共射擊120 口徑榴彈、照明彈、81口徑
    榴彈及60口徑榴彈，砲彈均落於預定落彈區內，經清算數量
    後並無彈藥缺少或未爆彈。且射擊落彈區與原告之竹子園及
    香蕉園距離達100 公尺，而砲彈破片僅有殺傷力並無燃燒能
    力，縱然砲彈破片自落彈區飛落至竹子園或香蕉園亦不致引
    發火災。況依屏東縣政府消防局97年12月19日屏消指字第09
    70009632號函，可知當日屏東縣消防局里港分隊並無執行里
    港鄉地區河川地火災勤務，且原告丙○○既可目視火光，自
    可判斷火災現場，原告丙○○種植香蕉既有19,000株，占地
    廣泛，面積將近5 甲，原告丙○○竟未前往關心香蕉園是否
    會遭波及，顯不合常理。再者，原告指稱現場遺留砲彈殘留
    8 處及1 顆未爆彈，惟砲彈尾翼破片外觀已嚴重風化繡蝕，
    並非97年2 月27日射擊之砲彈。故原告對於栽種香蕉園、竹
    子園之土地既無權利可得主張，亦無法證明香蕉園、竹子園
    失火與被告訓練射擊有關，原告之請求並無理由等語。並聲
    明：(1)原告之訴駁回。(2)如受不利判決，願供擔保請准宣告
    免為假執行。
五、原告主張其於里港靶場內所種植香蕉園、竹子園因被告於97
    年2 月27日實施射擊訓練誤擊引發火災而燒燬，應由被告負
    損害賠償責任一節，惟為被告所否認，並以前詞置辯，是本
    件應予審酌者為被告對於原告所種植香蕉園、竹子園被燒燬
    之損害應否負侵權行為損害賠償責任？如被告應負侵權行為
    損害賠償責任，則原告得請求之數額為何？按當事人主張有
    利於己之事實者，就其事實有舉證之責任，民事訴訟法第27
    7 條前段定有明文。故原告主張侵權行為之損害賠償請求權
    存在者，應先就有責原因之事實存在、有損害之發生及二者
    間有相當因果關係存在等成立要件先負其舉證之責任，如未
    能舉證上開要件成立，即不得謂其請求權存在。經查，本件
    原告雖主張香蕉園、竹子園為被告於97年2 月27日實施射擊
    訓練誤擊引發火災而燒燬，惟據證人即原告丙○○胞姐乙○○○證述：我知道原告丙○○在里港靶場內有栽種農作物，
    在距離7 、800 公尺處我也有栽種農作物，我不記得是那一
    天，那一天下午2 時至4 時許，我有看到火勢很大，因為擔
    心自己的農作物被燒掉，就趕快跑掉，後來我回去查看自己
    栽種的農作物並沒有受損，當時並沒有通知消防局等語（本
    院卷第147-148 頁），充其量僅能證明曾經看過里港靶場內
    有火勢，並無從證明火災究竟是於何日發生，且證人乙○○○顯然不知火勢燃燒之確切位置，否則既知原告丙○○有在
    里港靶場內種植農作物，又是原告丙○○胞姐，豈有僅查看
    自己之農作物，而未及時通報原告丙○○？是證人乙○○○
    既不知所見火災之日期，亦不知燃燒之確切地點，自亦無從
    證明原告香蕉園、竹子園被燒燬是因被告於97年2 月27日實
    施實彈射擊訓練誤擊所致。次查，證人戊○○證稱：我於97
    年2 月27日有隨同參與射擊訓練，雖不太記得當時的任務，
    但通常我都是擔任陣地教官，因為里港靶場有設置安全界線
    ，故打靶均會落在彈著區，不可能打到彈著區外，當天有無
    引起火災，已不太記得，如果有火災，我們處理程序會通報
    消防局，並編組人員滅火等語（本院卷第158-159 頁），而
    觀之「聯勤第四地區支援指揮南部地區彈藥庫萊子坑彈藥庫
    未爆彈處理組彈藥射擊狀況及發射藥燒燬統計表」（本院卷
    第133-136 頁）所載，97年2 月27日射擊訓練時所射擊120
    口徑榴彈、照明彈、81口徑榴彈及60口徑榴彈，射擊狀況良
    好並無不發彈或未爆彈情形，原告雖認極可能是照明彈燃燒
    造成，惟依上開紀錄，照明彈係於晚間6 時30分至6 時50分
    發射，與原告指稱看見火災之時間不符，再參酌原告香蕉園
    、竹子園所處位置是位於安全警戒線外（參本院卷第89-92
    頁示意圖），當日消防局復無接獲火災勤務紀錄，有屏東縣
    政府消防局97年12月19日屏消指字第0970009632號函可稽（
    本院卷第55頁），是證人戊○○上開證述當天射擊均在彈著
    區域內一情，顯非虛妄。末查，原告固以97年4 月初在香蕉
    園、竹子園發現砲彈殘留8 處及1 顆未爆彈，因而認是被告
    實施實彈射擊訓練誤擊引起火災所致一節，惟據證人甲○○
    證述：我與原告丙○○有於97年4 月2 日一起查看香蕉園、
    竹子園，當時並沒有找到未爆彈等語（本院卷第112-113 頁
    ）、證人即聯勤四支部南彈庫旗山整修所未爆組士官長副組
    長林來福證稱：軍方射擊結果，如有未爆彈，就必須由我們
    處理，依照原告所提照片（本院卷第67、69、72頁），有的
    只是砲彈尾翼，有的插在土裡，底火部分已經炸開等語（本
    院卷第118-120 頁），且當日射擊並無未爆彈情形，有上開
    統計表可稽，是顯難以香蕉園、竹子園發現砲彈殘留處即逕
    認香蕉園、竹子園被燒燬是因被告於97年2 月27日實施射擊
    訓練誤擊所致。綜合以上各情，原告並未能舉證香蕉園、竹
    子園被燒燬是因被告於97年2 月27日實施射擊訓練誤擊所致
    ，是本件侵權行為之其它成立要件諸如原告有無權利受侵害
    、被告在里港靶場內從事射擊訓練有無不法性，乃至有無故
    意或過失之主觀要件，應認已無審酌之必要。
六、綜上所述，原告未能舉證香蕉園、竹子園被燒燬是因被告於
    97年2 月27日實施射擊訓練誤擊所致。從而，原告依侵權行
    為損害賠償之法律關係，請求被告給付原告丙○○840 萬元
    ，又應給付原告丁○○120 萬元，及均自訴狀繕本送達被告
    翌日起至清償日止，按週年利率5%計算之利息，即無理由，
    應予駁回。原告之訴既經駁回，其假執行之聲請，已失所附
    麗，應併予駁回。
七、至原告請求傳訊證人蘇錦華、陳福泰、賴焜煌、陳秋美、郭
    志強、向屏泉，欲調查香蕉園、竹子園之收購價格，惟本件
    侵權行為並未能成立，已如前述，故無調查之必要。又原告
    請求傳訊97年2 月27日參與射擊訓練之士兵作證，惟被告已
    陳明該等義務役士兵已經退伍，難為清查，而當日射擊情形
    ，均在彈著區內，業由證人戊○○證述明確，詳如上述，爰
    認亦無調查之必要，併予敘明。
八、訴訟費用負擔之依據：民事訴訟法第78條、第85條第1 項但
    書。
中    華    民    國    99    年    5     月    3     日
                        民事第二庭  法  官  陳威宏
正本係照原本作成。
如不服本判決，應於收受送達後20日內向本院提出上訴書狀，其
未表明上訴理由者，應於提出上訴後20日內向本院補提理由書狀
（均須按他造當事人之人數附繕本）。
中    華    民    國    99    年    4     月     5    日
                                    書記官  陳勃諺

司法院資訊處製作；財團法人民間司法改革基金會備份。
